【裁判字號】    99,上易,38
【裁判日期】    990317
【裁判案由】    履行契約
【裁判全文】
臺灣高等法院臺中分院民事判決          99年度上易字第38號
上  訴  人  乙○○
訴訟代理人  陳忠儀律師
            林泓帆律師
被  上訴人  甲○○
訴訟代理人  陳世煌律師
            黃俊昇律師
上列當事人間請求履行契約事件，上訴人對於中華民國98年11月
26日臺灣彰化地方法院98年度訴字第573號第一審判決提起上訴
，本院於99年3月3日言詞辯論終結，判決如下：
    主  文
上訴駁回。
第二審訴訟費用由上訴人負擔。
    事實及理由
一、被上訴人起訴主張：(1)兩造係兄弟關係，於民國八十六年一
    月間與訴外人即母親陳柯因、小妹陳秀梨（下稱陳柯因
    、陳秀梨）就家產分配達成協議，陳柯因、陳秀梨皆同意
    將名下不動產即坐落彰化縣和美鎮○○○段嘉寶潭小段二八
    九地號等十四筆土地移轉予兩造，惟附帶條件為兩造須負起
    照顧肢殘未嫁之陳秀梨至終老，兩造均無異議並簽署切結書
    （下稱系爭切結書）為憑。(2)嗣約八十七年間兩造合意改將
    坐落彰化縣和美鎮○○○段嘉寶潭小段二八七地號、面積為
    一０一八平方公尺（下稱系爭二八七地號土地）與坐落彰化
    縣和美鎮○○○段九十二地號、面積為一０一八平方公尺（
    下稱系爭九十二地號土地）二筆土地互換，亦即依系爭切結
    書將原應分配予被上訴人之系爭二八七地號土地改分配予上
    訴人取得，而將原應分配予上訴人之系爭九十二地號土地則
    改由被上訴人取得，其餘土地分配則不予變更，故自八十六
    年起除坐落彰化縣和美鎮○○○段嘉寶潭小段二八六之四地
    號土地（下稱系爭土地）外，均已陸續按分配協議逐筆完成
    所有權移轉登記。且於九十八年二月十一日經由訴外人林春
    田（下稱林春田）居間協調，上訴人允諾將系爭土地之所有
    權移轉登記予被上訴人，並將土地所有權狀及印鑑證明交付
    林春田辦理，詎上訴人旋又無故取回土地所有權狀及印鑑證
    明，經被上訴人屢次催促履行，均未獲回應，不得已遂依上
    開系爭切結書之法律關係提起訴訟等語。起訴聲明求為判決
    ：(一)被上訴人應將坐落彰化縣和美鎮○○○段嘉寶潭小段二
    八六之四地號土地、地目旱、權利範圍全部、面積四六四平
    方公尺之所有權移轉登記予被上訴人。(二)訴訟費用由被上訴
    人負擔；於本院答辯聲明求為判決：如主文所示。
二、上訴人則以：(1)八十七年間兩造並無改分配土地之合意，被
    上訴人主張兩造合意改將系爭二八七地號土地與系爭九十二
    地號土地（重測後為忠明段四七九地號）互換，並非事實。
    (2)被上訴人所提出之錄音光碟大多僅係為其片面說詞，上訴
    人並未予回應，不足以證明兩造於八十七年間確有互換土地
    之合意，則依系爭切結書土地分配表所列，該系爭九十二地
    號土地係分配予上訴人，上訴人自得主張同時履行抗辯。(3)
    依系爭切結書僅就陳柯因、陳秀梨名下土地分配移轉與兩
    造所為之協議，上訴人自始否認兩造有就系爭分配表分配土
    地之合意，且系爭分配表與系爭切結書並非書立於同一書面
    ，自難認系爭分配表與系爭切結書有關聯性等語，資為抗辯
    。於本院上訴聲明求為判決：(一)原判決廢棄。(二)上開廢棄部
    分，被上訴人於原審之訴駁回。(三)第一、二審訴訟費用由被
    上訴人負擔。
三、本件不爭執事項：
(一)、兩造於八十六年一月二十二日簽立系爭切結書，且系爭切結
    書上之簽章，均為真正。
(二)、坐落彰化縣和美鎮○○○段九十二地號土地原為上訴人、陳
    柯因、陳秀梨等三人所共有，於八十七年五月二十二日移
    轉登記予被上訴人之子陳進章。
(三)、兩造曾於九十八年二月十一日在林春田處協調系爭土地之過
    戶事宜。
(四)、以上事實，為兩造所不爭執，並有被上訴人所提出之系爭切
    結書、錄音光碟及譯文；上訴人所提出之土地登記簿謄本等
    資料為證，自堪信為真實，本院自得採為判決之基礎。
四、得心證之理由：兩造是否曾就系爭切結書及分配表所列土地
    ，達成分配協議？被上訴人主張：兩造於八十六年一月間與
    陳柯因、陳秀梨就家產分配達成協議，陳柯因、陳秀梨
    皆同意將名下不動產即坐落彰化縣和美鎮○○○段嘉寶潭小
    段二八九地號等十四筆土地移轉予兩造，惟附帶條件為兩造
    須負起照顧肢殘未嫁之陳秀梨至終老，兩造均無異議並簽署
    系爭切結書為憑，且除系爭土地外，均已陸續按分配協議逐
    筆完成所有權移轉登記，另於九十八年二月十一日經由林春
    田居間協調，上訴人允諾將系爭土地之所有權移轉登記予伊
    等語；上訴人辯稱：依系爭切結書僅就陳柯因、陳秀梨名
    下土地分配移轉與兩造所為之協議，伊自始否認兩造有就系
    爭分配表分配土地之合意，且系爭分配表與系爭切結書並非
    書立於同一書面，自難認系爭分配表與系爭切結書有關聯性
    等語。經查：
(一)、按互易為當事人雙方約定互相移轉金錢以外之財產權之契約
    ，依民法第三百九十八條規定準用關於買賣之規定。故互易
    為諾成契約，關於出賣人之義務，於互易均有準用（最高法
    院七十九年度台上字第二四０二號判決意旨參照）。
(二)、上訴人雖不否認簽署系爭切結書，然就系爭分配表所列之土
    地，並無與被上訴人達成分配協議等語。經查，原審法院於
    九十八年九月十五日行言詞辯論程序時，訊問證人林春田證
    稱：「（法官問：兩造為何要辦理這些土地登記，你是否知
    情？）土地是祖先留下來的，他們辦的時間都相隔很久，去
    年有說要再過一筆土地‧‧‧本來說要過戶，乙○○（即上
    訴人）後來後悔將身分證拿回去。」、「〔被告訴訟代理人
    問：該分配表（見原審卷第七頁）你是否有看過？〕該分配
    表示我製作的，兩造有簽名．．」等語（見原審卷第一一九
    頁）。雖上訴人於本審請求被上訴人提出上開分配表原本，
    而被上訴人未能提出，然上開分配表係證人林春日所書寫，
    並已於原審作證時確認，故縱被上訴人未能提出上開分配表
    原本，惟本院依上開事證，仍足認兩造確實有簽立上開分配
    表，從而上訴人請求再鑑定上開分配表之真偽及簽名真正，
    自無必要，合先敘明。是依被上訴人所提出之系爭分配表影
    本、土地登記簿謄本可知，除系爭土地、系爭二八七地號土
    地與系爭九十二地號土地外，兩造均依系爭切結書與系爭分
    配表所載將其餘十一筆土地，分別移轉與兩造或其指定人，
    此亦經證人林春田證述屬實（見原審卷第七、九至六十二、
    一二０頁），而其中坐落彰化縣和美鎮○○○段嘉寶潭小段
    八０六地號土地（下稱系爭八０六地號土地）原為被上訴人
    所有，而依系爭分配表將之分配予上訴人，並於八十九年六
    月一日移轉登記予上訴人之子陳富瑋在案（見原審卷第七、
    三十四至三十七頁），則若兩造無就系爭切結書與系爭分配
    表達成協議，何以被上訴人願將系爭八０六地號土地移轉登
    記予上訴人之子陳富瑋？再參以被上訴人所提出之錄音光碟
    及譯文，上訴人即承認書立系爭切結書之目的，乃係為分財
    產，並答應將系爭土地過戶予被上訴人等語（見原審卷第一
    四六、一四九頁），是兩造確有於八十六年一月二十二日書
    立系爭切結書，並就系爭分配表所載十四筆土地達成分配協
    議，則依上開說明，被上訴人自得依系爭切結書及系爭分配
    表之約定，請求上訴人將系爭土地移轉登記予被上訴人，從
    而上訴人辯稱依系爭切結書所載僅就陳柯因、陳秀梨名下
    土地分配移轉予兩造所為之協議，並未就系爭分配表達成分
    配協議云云，為不足取。
(三)、又上訴人依系爭分配表所載之系爭九十二地號土地，應分配
    予上訴人取得，然系爭九十二地號土地仍登記為被上訴人所
    有，則上訴人自為同時履行之抗辯，請求被上訴人同時移轉
    系爭九十二地號土地與伊；惟被上訴人則辯稱：八十七年間
    兩造合意改將系爭二八七地號土地，面積一０一八平方公尺
    ，與系爭九十二地號土地，面積一０一八平方公尺等二筆土
    地互換等語。經查，系爭九十二地號土地原雖分配為上訴人
    取得（見原審卷第七頁），惟分配當時該筆土地原登記為上
    訴人、陳秀梨、陳柯等三人共有，嗣於八十七年五月二十
    二日移轉登記為被上訴人之子陳進章所有，此有土地登記簿
    謄本附卷可稽（見原審卷第七十八至七十九頁），是系爭九
    十二地號土地之移轉登記，自需經上訴人同意，而上訴人於
    錄音光碟中亦自承同意上開所為移轉登記（見原審卷第一四
    八頁），且系爭二八七地號土地原依分配表之記載原應分配
    予被上訴人，事後亦已分配予上訴人（見原審卷第第八十一
    至八十四頁），則被上訴人上開辯稱兩造於八十七年間就系
    爭二八七地號土地，與系爭九十二地號土地等二筆土地間，
    有交換土地之約定，應屬可採，否則上訴人斷無可能配合將
    其應分配於己之土地移轉登記與被上訴人之子陳進章所有，
    足見上訴人上開同時履行之抗辯，要無可採。
五、綜上所述，兩造確有於八十六年一月二十二日書立系爭切結
    書，並就系爭分配表所載十四筆土地達成分配協議，則被上
    訴人自得依系爭切結書及系爭分配表之約定，請求上訴人將
    坐落彰化縣和美鎮○○○段嘉寶潭小段二八六之四地號土地
    、地目旱、權利範圍全部、面積四六四平方公尺之所有權移
    轉登記予被上訴人，依法有據，應予准許。是則原審為被上
    訴人勝訴之判決，經核於法並無不合。上訴論旨指摘原判決
    不當，求予廢棄改判，為無理由，應予駁回。
六、本件事證已臻明確，兩造其餘攻擊防禦及舉證，與判決結果
    不生影響，爰不另一一論述。
七、據上論結，本件上訴為無理由，依民事訴訟法第四百四十九
    條第一項、第七十八條，判決如主文。
中    華    民    國    99    年    3     月    17    日
                民事第六庭    審判長法  官  袁再興
                                    法  官  陳賢慧
                                    法  官  盧江陽
以上正本係照原本作成。
均不得上訴。
                                    書記官  陳麗玉
中    華    民    國    99    年    3     月    17    日
                                                      Ｖ

司法院資訊處製作；財團法人民間司法改革基金會備份。
